臺灣板橋地方法院刑事判決　　　　　　　95年度重訴字第49號
公　訴　人　臺灣板橋地方法院檢察署檢察官
被　　　告　乙○○
選任辯護人　林月雪律師
　　　　　　江鶴鵬律師
上列被告因殺人案件，經檢察官提起公訴（95年度偵字第13998
號），本院判決如下：
    主  文
乙○○傷害人之身體，因而致人於死，處有期徒刑捌年拾月。
    事  實
一、乙○○於民國九十五年五月六日晚上十一時二十八分許，駕
    駛車牌號碼八五二五─MS號自用小客車搭載其妻丁○○沿臺
    北縣樹林市○○街○段左轉至大安路口時，因懷疑徒步行經
    該處之李志中以不明物品刮損其所駕駛之上開車輛右後方板
    金，遂下車與李志中理論，二人爆發口角爭執，而依一般社
    會通念，如以重拳猛力毆擊他人頭部數下，客觀上足以導致
    被毆之人發生死亡之結果，應為乙○○所能預見，然竟基於
    普通傷害之犯意，以拳頭重力毆擊李志中頭部、身體十數下
    ，並以腳踹李志中身體，致李志中因而受有右膝、左小腿前
    、右前臂外擦傷、左乳上方及左上眼皮烏青、左側頭部一處
    挫傷、瀰漫性蜘蛛膜下腔出血等傷害，當場不支倒地。乙○○見狀慮及李志中倒於馬路，恐生危險便將李志中拖行至路
    旁天橋下，旋即駕車搭載丁○○返回其位於臺北縣樹林市○○街一巷二號五樓住處，其後，因心生不安，隨即換騎機車
    重返原地。惟李志中經附近路人報警並呼叫救護車，於同日
    晚上十一時三十七分許送往仁愛醫院實施急救時已無生命徵
    象，於同年月七日凌晨三時十一分許再轉往長庚紀念醫院林
    口分院急救，延至九十五年五月七日十一時五十分許，仍因
    外傷性蜘蛛網膜下腔出血致中樞神經系統衰竭死亡。
二、案經甲○○、丙○○訴由臺北縣政府警察局樹林分局報告臺
    灣板橋地方法院檢察署檢察官偵查起訴。
    理  由
壹、程序方面：
一、本件卷附之法務部法醫研究所九十五年五月二十七日毒物化
    學檢驗報告所示鑑定意見（參見九十五年度相字第六五三號
    卷〔下稱相驗卷〕第六十四頁），係該局依檢察機關概括授
    權囑託執行鑑定職務所出具之書面鑑定報告，依刑事訴訟法
    第一百五十九條第一項及同法第二百零八條第一項準用同法
    第二百零六條第一項之規定，均為傳聞法則之例外，得作為
    證據。
二、按被告以外之人於審判外之言詞或書面陳述，除法律有規定
    者外，不得作為證據；又被告以外之人於審判外之陳述，雖
    不符第一百五十九條之一至第一百五十九條之四之規定，但
    經當事人於審判程序同意作為證據，法院審酌該言詞陳述或
    書面陳述作成時之情況，認為適當者，亦得為證據；當事人
    、代理人或辯護人於法院調查證據時，知有第一百五十九條
    第一項不得為證據之情形，而未於言詞辯論終結前聲明異議
    者，視為有前項之同意，刑事訴訟法第一百五十九條第一項
    、第一百五十九條之五規定甚明。經查，本判決後開所引用
    被告以外之人於審判外之陳述（包括書面陳述），對本件被
    告而言，固皆屬傳聞證據，惟被告就前揭審判外陳述，於本
    院準備程序及審判期日時均表示同意作為證據；而公訴檢察
    官及辯護人雖知上開證據資料為傳聞證據，但於本院準備程
    序及審判期日中則表示無意見而不予爭執，且迄至言詞辯論
    終結前亦未再聲明異議。本院審酌上開證據資料製作時之情
    況，尚查無違法不當及證明力明顯過低之瑕疵，亦認為以之
    作為證據應屬適當，故揆諸前開法律規定與說明，爰逕依刑
    事訴訟法第一百五十九條之五規定，認前揭證據資料均例外
    有證據能力。
貳、實體方面：
一、訊據被告乙○○固坦承於前揭時、地毆打李志中，造成李志
    中受有上開傷害，送醫後仍不治死亡之犯行，惟堅決否認有
    何殺人之犯行，辯稱：係因李志中以不明物品刮損其車輛，
    下車與之理論，引發口角與肢體衝突，並非有意打死李志中
    等語。經查：
（一）被告於上開時、地，與李志中發生前揭衝突，並以拳毆擊
      李志中頭部、身體，並以腳踹李志中身體，致李志中因而
      受傷死亡之情，業據被告於警詢、偵訊及本院準備程序中
      坦承：「我打對方十幾下，徒手用拳頭打對方頭部，整個
      時間約打三四十秒。」、「我是徒手毆打他，我總共打了
      他十拳左右，頭部打了三、四拳，我有用腳踹他的手。」
      、我有用手及用腳，我是亂打，我記得有打到他的頭及身
      體。我有用腳踢他，打一打李志中坐在地上，而且流鼻血
      ，我們打了幾十秒、「我有踹李志中的肚子，也有用拳頭
      打他的頭部、臉部，我們大約打了三、四十秒，李志中被
      我打了之後有跌倒在地上，我看他有點流鼻血。」、「他
      （指李志中）是因為我毆打而死亡的沒錯」等語不諱（見
      九十五年偵字第一三九九八號偵查卷〔下稱偵卷〕第六頁
      、相驗卷第三十一頁、第五十三頁、本院卷九十五年十月
      二十六日準備程序筆錄第二頁、相驗卷第三十二頁），復
      經目擊證人戊○○於偵訊及本院審理中證稱：被告徒手毆
      打李志中身體及頭部各處，毆打很多拳，其中一拳打到頭
      部後李志中倒地、「（被告）用右拳打被害人要害胸部、
      頭部，用腳踹。大概打了四、五、六拳有。」、「被告重
      擊被害人一拳後，被害人就倒下後，被告還有踹被害人胸
      前或背部。」「我大約算一下，大約有四、五拳左右」等
      語明確（見相驗卷第五十二頁、本院卷九十五年十一月二
      十九日審判筆錄第九頁、第十一頁）。且被害人李志中倒
      地後經送醫結果，認有右膝、左小腿前、右前臂外擦傷、
      左乳上方及左上眼皮烏青、左側頭部一處挫傷、瀰漫性蜘
      蛛膜下腔出血等傷害，經送醫急救後仍於九十五年五月七
      日十一時五十分許，因外傷性蜘蛛網膜下腔出血致中樞神
      經系統衰竭死亡等情，均為被告所不爭執，復有仁愛醫院
      出院病歷摘要、急診病歷、長庚醫院林口分院急診病歷、
      診斷證明書各一份在卷為佐（見偵卷第五十五頁至第六十
      八頁、第七十三頁至第九十二頁、第二十一頁），並經臺
      灣板橋地方法院檢察署檢察官督同檢驗員相驗屬實，製有
      勘驗筆錄、相驗屍體證明書及驗斷書各一件在卷足稽（見
      相驗卷第二十九頁、第三十三頁至第四十頁、第四十六頁
      ）。又被害人李志中死亡後，經同署檢察官督同法醫師相
      驗，進而解剖送請法務部法醫研究所鑑定死因後，亦認被
      害人係因外傷性蜘蛛網膜下腔出血致中樞神經系統衰竭死
      亡，亦有法務部法醫研究所九十五年七月十四日法醫理字
      第○九五○○○二四七○號所附九十五醫鑑字第○九四七
      號鑑定書一件附卷可憑（見相驗卷第五十九頁）。是被害
      人因遭被告毆打致受有前開傷害，且頭部傷勢係造成被害
      人死亡之主要原因，堪以認定。被告前開傷害被害人致被
      害人死亡之自白核與事實相符，應堪採信。
（二）又殺人與傷害致死之區別，應以有無殺意為斷，其受傷多
      寡及是否為致命部位，有時雖可藉為認定有無殺意之心證
      ，究不能據為絕對標準，最高法院著有十八年上字第一三
      ○九號判例可資參照。質言之，行為人犯罪時內心主觀犯
      意，非他人輕易即得察覺，因此加害人之滿為，究七基於
      殺人之犯意或僅係傷害之故意，實應深入觀察加害人與被
      害人之關係、衝突之起因、加害人下手之方法、輕重、被
      害人受傷情形及加害人事後態度等各項外在客觀因素予以
      綜合評析。經查：
  １、被告與被害人素不相識，僅係因被告車輛遭人刮損等細故
      發生爭執，尚非有何深仇大恨，衡情當不致於因此有致被
      害人於死之殺人動機或犯意。被告固以拳重擊被害人頭部
      之致命部位，並以腳踹被害人身體，惟證人戊○○於本院
      審理時證稱：自證人下車至路旁購買宵夜至被告將被害人
      扶到天橋下約十分鐘，且迄被告駕車離去時證人尚在等候
      宵夜外帶等語，當可推知被告實際毆打被害人之時間非長
      。此外，被告於被害人倒地後，尚有將被害人拖行至路旁
      天橋下、駕車返家後復旋即回到現場查看等舉動，業據被
      告於歷次警、偵訊及本院審理時供明在卷，核與證人戊○○於本院審理時所證稱：被害人經被告重擊一拳倒地後，
      被告便將被害人拖至天橋下倚靠在天橋的柱子旁，被告沒
      停留就走了等語，及證人即被告之妻丁○○所證稱：被告
      載我返家後，隨即換騎機車回現場看是否送李志中就醫、
      「（問：你有無問既然李志中沒有很嚴重，為何還要回來
      看？）因為怕李志中坐在那邊有危險，且那附近有車子坐
      太久也不好。」、「因為他（指被告）看到李志中流鼻血
      ，怕李志中昏倒，要回去看李志中。」等情節，大致相符
      ，應值採信。佐以警察及救護車在被告離開後約二、三分
      鐘即到達現場並將被害人送醫等情，亦據證人即戊○○證
      述無誤，則被告所供稱：當其自住處重返現場時被害人已
      不在該處等語，尚非無稽。倘被告果有殺害被害人之意，
      當可放任被害人倒臥於馬路上，而無須將被害人拖至路邊
      並靠坐在天橋柱子旁，更無返回現場查看被害人情形之必
      要。凡此均足徵被告上開徒手毆打並以腳踹被害人之攻擊
      行為或有出手過重之情形，然其主觀上應尚非在取人性命
      ，其僅具傷害之犯意至明。
  ２、另證人戊○○雖於警詢時陳稱：被害人倒下後，被告仍繼
      續用手打被害人身體，用腳踹被害人頭部二下等語，惟於
      本院審理時已具結改證稱：被害人倒下後，被告係以腳踹
      被害人胸前或背部等語，經詰以：為何與警詢時所述不同
      ，並證稱：「應該都差不多，因為警察叫我大概講一下」
      等語在卷，是證人此部分警詢時之陳述，並非精確，尚難
      遽採為不利被告之認定。況被害人胸腹腔各臟器皆在正常
      位置，看不出有傷，且被害人主要係因臚內瀰漫性蜘蛛膜
      下腔出血致死之情，業據解剖鑑定結果認定在卷（見相驗
      卷第六十二頁），從而縱如證人於本院審理時所證稱：被
      告於被害人倒地後，曾以腳踹被害人胸部或背部屬實，亦
      非被害人主要死因，自無由以此認定被告有何殺人犯意。
  ３、又被告以拳重擊被害人頭部，導致被害人頭部嚴重受傷，
      並造成死亡結果，依一般社會通念，應為一般正常人所能
      知悉，故客觀上將發生被害人死亡之結果，應為被告所能
      預見，其竟基於傷害之犯意致此項死亡結果發生，是被害
      人死亡結果之發生與被告傷害行為間，顯具有相當因果關
      係。據此，本件事證已明，被告傷害致死之犯行堪以認定
      。至辯護人為被告所辯：被害人於案發前曾飲酒一節，因
      不足影響被告前開犯行之認定，即無論述必要，併此敘明
      。
二、核被告乙○○所為，係犯刑法第二百七十七條第二項前段傷
    害人之身體，因而致人於死罪。又被告主觀上並無殺人之故
    意，已如前述，公訴意旨認被告所為係涉犯刑法第二百七十
    一條第一項之殺人罪嫌，容有誤會，惟起訴之基本社會事實
    相同，本院自應予以審理，並依法變更起訴法條。爰審酌被
    告滿十八歲後尚無犯罪紀錄，有臺灣高等法院被告前案紀錄
    表一份在卷可按，其因細故起爭執後即動手毆打被害人，並
    致被害人死亡，惡性不輕，兼衡其犯罪手段、被害人家屬痛
    失至親，犯後雖欲以新臺幣一百五十萬元現金一次給付，然
    未能為被害人家屬接受而達成民事和解，暨其犯後態度等一
    切情狀，量處如主文所示之刑。
據上論斷，應依刑事訴訟法第二百九十九條第一項前段、第三百
條，刑法第二百七十七條第二項前段，判決如主文。
本案經檢察官沈志成到庭執行職務。
中　　華　　民　　國　　96　　年　　1 　　月　　4 　　日
                  刑事第十五庭  審判長法　官 陳  鴻  清
                                      法　官 劉  景  宜
                                      法　官 劉  安  榕
上列正本證明與原本無異。
如不服本判決，應於判決送達後十日內向本院提出上訴狀（應附
繕本），上訴於臺灣高等法院。
                                      書記官 楊  馥  如
中　　華　　民　　國　　96　　年　　1 　　月　　4 　　日
附錄本案論罪科刑法條全文：
中華民國刑法第277條
傷害人之身體或健康者，處三年以下有期徒刑、拘役或一千元以
下罰金。
犯前項之罪因而致人於死者，處無期徒刑或七年以上有期徒刑；
致重傷者，處三年以上十年以下有期徒刑。
